臺灣高等法院刑事判決　　　　　　　　100年度上易字第262號
上　訴　人　臺灣新竹地方法院檢察署檢察官
被　　　告　范福炎
上列上訴人因被告重利案件，不服臺灣新竹地方法院99年度易字
第32號，中華民國99年12月16日第一審判決（起訴案號：臺灣新
竹地方法院檢察署97年度偵字第8021號），提起上訴，本院判決
如下：
    主  文
上訴駁回。
    理  由
一、公訴意旨略以：被告范福炎係設於新竹市○○路94號「京華
    當舖」之金主，負責提供資金，詎被告范福炎、吳榮源與另
    案被告張豐煜等為圖以現金借貸獲取高額利息之方式，藉以
    牟取不法利益，竟基於重利之犯意聯絡，於94年4月20日，
    趁告訴人林有正亟需用款之機會，貸予新臺幣（下同）5,00
    0,000元，並按月收取與原本顯不相當之重利682,000元。因
    認被告范福炎涉有刑法第344條之重利罪嫌。
二、按犯罪事實應依證據認定之，無證據不得認定其犯罪事實；
    又不能證明被告犯罪或其行為不罰者，應諭知無罪之判決，
    刑事訴訟法第154條第2項、第301條第1項分別定有明文，此
    即揭櫫刑事訴訟程序係採證據裁判主義，易言之，即認定不
    利被告之事實，須依積極證據，苟積極證據不足為不利於被
    告事實之認定時，自應為有利於被告認定，更不必有何有利
    之證據，最高法院30年上字第816號判例意旨參照。次按刑
    事訴訟法上所謂認定犯罪事實之證據，係指足以認定被告確
    有犯罪行為之積極證據而言，該項證據自須適合於被告犯罪
    事實之認定，始得採為斷罪資料。如未能發現相當證據，或
    證據不足以證明，自不能以推測或擬制之方法，以為裁判之
    基礎。又刑事訴訟上證明之資料，無論其為直接或間接證據
    ，均須達於通常一般人均不致有所懷疑，而得確信其為真實
    之程度，始得據為有罪之認定，若其關於被告是否犯罪之證
    明未能達此程度，而有合理性懷疑之存在，致使無法形成有
    罪之確信，根據「罪證有疑，利於被告」之證據法則，即不
    得遽為不利被告之認定，此分別有最高法院29年上第3105號
    、40年臺上字第86號、76年臺上字第4986號判例可資參照。
三、證據能力部分：按刑事訴訟法第308條規定：「判決書應分
    別記載其裁判之主文與理由；有罪之判決並應記載犯罪事實
    ，且得與理由合併記載。」，同法第310條第1款規定：「有
    罪之判決書，應於理由內分別情形記載左列事項：一、認定
    犯罪事實所憑之證據及其認定之理由。」，及同法第154 條
    第2項規定：「犯罪事實應依證據認定之，無證據不得認定
    犯罪事實。」揆諸上開規定，刑事判決書應記載主文與理由
    ，於有罪判決書方須記載犯罪事實，並於理由內記載認定犯
    罪事實所憑之證據及其認定之理由。所謂認定犯罪事實所憑
    之「證據」，即為該法第154條第2項規定之「應依證據認定
    之」之「證據」。職是，有罪判決書理由內所記載認定事實
    所憑之證據，即為經嚴格證明之證據，另外涉及僅須自由證
    明事項，即不限定有無證據能力之證據，及彈劾證人信用性
    可不具證據能力之彈劾證據。在無罪判決書內，因檢察官起
    訴之事實，法院審理結果，認為被告之犯罪不能證明，而為
    無罪之諭知，則被告並無檢察官所起訴之犯罪事實存在，既
    無刑事訴訟法第154條第2項所規定「應依證據認定之」事實
    存在，因此，判決書僅須記載主文及理由，而理由內記載事
    項，為法院形成主文所由生之心證，其論斷僅要求與卷內所
    存在之證據資料相符，或其論斷與論理法則無違，通常均以
    卷內證據資料彈劾其他證據之不具信用性，無法證明檢察官
    起訴之事實存在，所使用之證據並不以具有證據能力之證據
    為限，是以本件被告范福炎既經本院認定無罪，本判決即不
    再論述所援引有關證據之證據能力，合先敘明。
四、檢察官認被告范福炎涉犯刑法第344條第1項之重利罪嫌，無
    非係以：告訴人林有正之指訴、另案被告張豐煜之供述、證
    人范政瑋之證言及借款合約書、新竹第一信用合作社匯款解
    款收入傳票、匯款委託書等為其主要論據。
五、訊據被告范福炎堅詞否認有何重利之犯行，辯稱：伊與告訴
    人並不相識，亦未進行交易或金錢往來，告訴人亦未支付利
    息給伊，伊並非當鋪之金主，告訴人之所以對伊提告，是因
    為建物及土地買賣契約上有伊的名字。伊太太將土地及建物
    登記在伊名下，是因為伊有正當職業，容易辦理貸款，但是
    告訴人他們之間的金錢糾紛伊不知情等語。經查：
  (一)被告范福炎列名擔任告訴人林有正所出售上古意建設有限公
    司（登記負責人為林有正之配偶謝美麗，林有正為實際負責
    人）刻正建築中建物即新竹縣湖口鄉○○段74、74之1至74
    之19地號土地及坐落其上興建中之房屋15戶（新竹縣政府建
    造執照（093）府建字第01402號建築執照）（下稱系爭不動
    產）之買受人，且亦為系爭不動產坐落之湖口鄉○○段74地
    號之所有權人及湖口鄉○○段757、761、764建號建物設定
    抵押權之共同債務人之一，此經被告所自承在卷，復有不動
    產買賣契約書、土地登記第二類謄本、建物登記第二類謄本
    等在卷可稽（見97年度他字第137號卷第18、29、30、44、4
    5、47、48、70至74頁；下稱他字卷），是上開事實，堪以
    認定。
  (二)另告訴人林有正經京華當鋪業務張豐煜接洽，以其配偶謝美
    麗名義於94年4月20日向同案被告即京華當鋪負責人吳榮源
    借款500萬元（合約書載為600萬元），並以每月為1期，按
    月支付68萬2千元之利息，告訴人已支付4期等情，此亦據證
    人即告訴人林有正於偵查中證述在卷（見他字卷第10頁），
    且經同案被告吳榮源於原審審理中所自承（見99年易字第32
    號卷第15頁背面、第17頁、第142頁），並有借款契約書、
    其他登記事項、收據、土地登記第二類謄本、新竹市第一信
    用合作社匯款解款收入傳票、匯款委託書等件在卷可稽（見
    他字卷第13-18頁、第152-154頁），此部分事實，亦堪以認
    定。
  (三)雖證人即告訴人林有正於偵查中指訴：京華當舖以被告范福
    炎的名義匯款500萬元至伊妻子謝美麗在第一信用合作社南
    寮分社帳戶，接著在5月21日至8月21日止，伊共付4期利息
    ，以伊的名義給被告范福炎的帳戶，每期匯68萬2千元等語
    （見他字卷第10頁），惟告訴人嗣於偵查中證述：因為當初
    伊沒有匯款單，所以伊去銀行調匯款紀錄，才發現是匯款到
    案外人范政瑋的戶頭等語（見他字卷第171頁）；又其於原
    審審理時證稱：在和京華當舖接洽本案借款500萬元的過程
    中，無論事先的接洽、借款當時、簽訂借款契約、利息的匯
    款等，均未與被告范福炎接洽過等語（見原審99年易字第32
    號卷，以下稱原審易字卷第171頁反面、第172頁），是告訴
    人就本案所借之500萬元是否係以被告名義匯入告訴人配偶
    謝美麗帳戶乙節已有前後陳述不一之瑕疵；又依卷附之台新
    國際商業銀行國內匯款回條、新竹市第一信用合作社匯款解
    款收入傳票、匯款委託書、渣打國際商業銀行股份有限公司
    竹南分行98年4月21日渣打商銀竹南字第09800153號函暨其
    所附案外人范政瑋活期性存款歷史明細查詢、新竹第一信用
    合作社98年6月26日新一信社總字第1146號函暨其所附案外
    人謝美麗客戶往來明細表、渣打國際商業銀行股份有限公司
    99 年11月23日渣打商銀CB -OPS字第09936857號函暨其所附
    案外人范政瑋活期性存款歷史明細查詢資料（見他字卷第76
    、152至154頁，原審98年審易字第69號卷第35至64、87至17
    7頁，原審易字卷第104至135頁），足認本案借款500萬元係
    以案外人范政瑋之名義匯入告訴人配偶謝美麗所有之帳戶內
    ，而告訴人償還本案借款利息所匯入之帳戶亦係案外人范政
    瑋所有，此顯與告訴人前開於偵查中所為之指訴不符，是尚
    難以告訴人前開有瑕疵之指訴逕作為對被告不利之認定。
  (四)又據證人范政瑋於偵查中證述：被告范福炎不可能借款給告
    訴人，因為被告范福炎沒有參與京華公司業務等語（見他字
    卷第179頁），核與證人即同案被告吳榮源於原審審理時證
    稱：被告范福炎與京華當舖沒有金錢往來，沒有收過京華當
    舖任何紅利金錢，京華當舖對外貸予他人款項之來源大部分
    都是案外人郭國銘在準備等語（見原審易字卷第145頁反面
    、第146頁）相符。另被告范福炎在臺灣土地銀行新竹分行
    開立之000000000000號帳戶，雖於94年10月24日有1筆1,200
    萬元之轉帳交易紀錄，有臺灣土地銀行新竹分行97年6 月18
    日新存字第0970000449號函暨其所附客戶歷史交易明細查詢
    存卷可查（見他字卷第131、132頁），惟該筆款項匯入被告
    上開帳戶之時間為該日中午12點4分50秒，復隨即於同日12
    點29分19秒以轉帳方式匯出，該筆款項轉帳之時間既於本案
    500萬元借款之匯款時間即94年4月21日之後，是由該筆1200
    萬元款項之交易時點觀之，難認係提供京華當鋪本案500萬
    元借款之資金來源。另觀諸本案借款之方式，係以現金方式
    交易，亦即以現金500萬元匯入告訴人配偶謝美麗之帳戶內
    ，有台新國際商業銀行99年11月18日台新作文第0922244號
    函1紙附卷為憑（見原審易字卷第48頁），而被告范福炎其
    餘金融帳戶內，均無超過金額50萬元以上之交易紀錄，此有
    兆豐國際商業銀行頭份分行97年6月18日（97）頭份字第75
    號函暨其所附歷史資料查詢系統、有限責任竹南信用合作社
    97年6月17日（97）竹南信社字第0970000686號函暨其所附
    交易明細表、渣打國際商業銀行股份有限公司97年6月12 日
    渣打商銀CE字第09701818號函暨其所附活期性存款歷史明細
    查詢等資料在卷可參（見他字卷第133至141頁），是綜合上
    開證人證述及資金交易明細資料，自無積極證據足以證明京
    華當舖貸與告訴人本案500萬元借款之資金係來自於被告。
    再佐以證人即被告之配偶吳淑珠於原審審理時結證稱：被告
    范福炎94年間在士林電機上班，月薪約5萬多元等情觀之（
    見易字卷第151頁），益徵被告范福炎顯無資力提供資金500
    萬元供京華當舖貸予告訴人一節，應屬明確，是被告辯稱：
    伊與告訴人並無資金往來等語，尚非無據。
  (五)被告范福炎雖係系爭不動產買賣契約上列明之買方及系爭不
    動產坐落地段之所有權人並湖口鄉○○段757、761、764 建
    號建物設定抵押權之共同債務人之一，業經本院認定如前，
    惟證人即告訴人林有正已於原審審理時證稱：被告范福炎均
    未參與系爭不動產買賣事宜，簽立買賣契約書沒有看到被告
    范福炎在場等語明確（見易字卷第172頁），又稽之證人即
    同案被告吳榮源於原審審理時證稱：案外人郭國銘問伊對系
    爭不動產有無興趣，伊就問伊姊姊吳淑珠有無意願，因為伊
    與案外人吳淑珠係姊弟關係，案外人吳淑珠蠻信任伊，所以
    案外人吳淑珠接受伊的建議，伊跟案外人吳淑珠在談這件事
    時，只有伊跟案外人吳淑珠在場，被告范福炎就系爭不動產
    買賣完全沒有參與，因為被告都在士林電機上班，伊都是跟
    案外人吳淑珠談的，在伊跟告訴人及其配偶交涉系爭不動產
    買賣的事情中，被告1次都沒有在場，印象中契約書上的買
    主被告應該是案外人吳淑珠代理簽的，因為被告沒有在場，
    買受系爭不動產並簽約的是案外人吳淑珠，案外人吳淑珠當
    時是做土地房屋仲介，個人開的，在銀行來看應該不是正式
    的職業，案外人吳淑珠以被告范福炎名義作為系爭不動產之
    買受人是因為被告有正式的職業，銀行授信額度比較高，因
    為系爭不動產之原起造人是建設公司，要由自然人承接，必
    須要有起造人，再由起造人向銀行借錢，建物登記謄本上之
    設定抵押權之債務人都是名義上的起造人及設定抵押的債務
    人等語（見易字卷第142至145、150頁），及證人即被告之
    配偶吳淑珠於原審審理時證述：當初是伊弟弟吳榮源跟伊介
    紹有塊地不錯，問伊有沒有興趣，伊就說好，就投資，並要
    求被告吳榮源全權幫伊處理，被告吳榮源跟伊講這件事情時
    ，案外人郭國銘也在場，94年間伊是仲介他人買地，沒有在
    不動產公司上班，是個體戶，因為伊沒有綜合所得稅單，無
    法辦貸款，要以被告的名義辦貸款，並得到被告的同意，因
    為要辦貸款，只好以被告的名義買賣，系爭不動產也登記在
    被告的名下，他字卷第70至74頁之不動產買賣契約書買主（
    甲方）欄是伊本人簽的，上面寫「范福炎代吳淑珠」是寫錯
    的，應該是伊代被告范福炎，簽約時被告范福炎沒有在場等
    語（見易字卷第148至150頁），參以系爭不動產買賣契約書
    條款之末、買主欄、騎縫處及相關買賣價金收取數額之確認
    ，均蓋有證人吳淑珠之印文等情（見他字卷第70至76頁），
    系爭不動產之買賣係同案被告吳榮源居間介紹證人吳淑珠購
    買，相關締約、申辦貸款、過戶等事宜，均由同案被告吳榮
    源及證人吳淑珠處理等情，堪以認定，衡以證人吳淑珠因無
    正式任職之公司可資提供所得憑證，在向金融機構辦理貸款
    之徵信作業確實較為困難而不易獲得銀行核貸，被告范福炎
    因有固定之薪資收入，基於夫妻間之信任關係，同意出名擔
    任系爭不動產之買受人，並以其名義向銀行借貸，尚符常情
    。
  (六)至於證人即告訴人林有正於原審審理時證稱：系爭不動產買
    賣契約書固記載「民國94年9月9日收到第一次付款：新台幣
    玖佰萬元正（94年4月21日預付訂金匯款$5,000,000，現金$
    4,000,000）」等字句，該500萬元是直接把伊所欠的500萬
    元列入，並沒有另外收取買賣契約書500萬元等語（見易字
    卷第171頁反面），然如本院之前所認定，系爭不動產之實
    際買受人既係案外人吳淑珠，居間協調牽線辦理相關移轉變
    更等事宜者則係被告吳榮源，均與被告范福炎無涉，上開買
    賣契約上所載之預付訂金500萬元與本案京華當舖貸與告訴
    人之500萬元關係為何，亦係告訴人與同案被告吳榮源、案
    外人吳淑珠甚或京華當舖間之民事紛爭，尚不得僅因被告范
    福炎係系爭不動產買賣契約書上之被代理人，而具名在該契
    約書上，即遽認其為京華當舖金主，就同案被告吳榮源、另
    案被告張豐煜貸與告訴人林有正500萬元並收取顯不相當之
    利息之行為有犯意之聯絡及行為之分擔，而應論以重利罪責
    。
六、綜上所述，本件並無積極證據足以認定被告范福炎確有重利
    之犯行，本院依卷內事證及檢察官之舉證，亦不足為被告有
    罪之積極證明，或其闡明之證明方法，無從說服本院形成被
    告有罪之心證，根據「罪證有疑，利於被告」之證據法則，
    應認不能證明被告犯罪，依法應諭知被告無罪之判決，以示
    慎斷。
七、原審以不能證明被告犯罪，依前揭之說明，而為被告無罪之
    判決，即核無不合。檢察官上訴意旨略以：1.京華當舖既從
    事對外放款並以不法行為收取重利，則身為京華當鋪之金主
    ，為避免遭司法機關查緝，必定隱身幕後，顯有直接之資金
    流向。又原審僅憑被告之陳述，即認定被告在臺灣土地銀行
    新竹分行開立之000000000000號帳戶，於94年10月24日之1,
    200萬元轉帳交易紀錄，係被告配偶購買土地之貸款，而未
    予查證該筆金錢之來源，似有應調查之證據而未予調查之違
    誤。2.本件被告是否身為幕後金主，所應考量者係資金關係
    ．而非告訴人與京華當鋪接洽本案借款500萬元的過程中，
    與被告是否曾經聯繫，而被告既在系爭不動產買賣契約上列
    明為買方及系爭不動產坐落地段之所有權人及系爭建物設定
    抵押權之債務人之一，復依告訴人之證述，則系爭不動產買
    賣契約，已將本案借款500萬元充抵買賣價金，又被告於該
    契約係由其配偶代理，應已有被告之授權，顯見被告與京華
    當舖之間有資金關係，3.且若被告僅係為貸款因素，亦可藉
    由擔任保證人或係共同與其配偶聯名為契約買受人之方式即
    可達成貸款目的，則被告所辯係為貸款始出名擔任契約當事
    人云云，顯不可採，若其與京華當舖毫無資金關係，亦無庸
    與京華當舖相關人等共同列名系爭不動產抵押權之債務人。
    是原審尚有上述之疑慮而未予調查，自難認為原判決妥適，
    請撤銷原判決，另為適當之判決云云。惟查：
  1.按刑事訴訟法第161條第1項規定：檢察官就被告犯罪事實，
    應負舉證責任，並指出證明之方法。對於其所訴之被告犯罪
    事實，應負提出證據及說服之實質舉證責任，倘所提出之證
    據，不足為被告有罪之積極證明，或其闡明之證明方法，無
    從說服法官以形成被告有罪之心證，基於無罪推定之原則，
    自應為被告無罪判決之諭知。而證據之取捨與證據之證明力
    如何，均屬事實審法院得自由裁量、判斷之職權，茍其此項
    裁量、判斷，並不悖乎通常一般人日常生活經驗之定則或論
    理法則，又於判決內論敘其何以作此判斷之心證理由者，即
    不得任意指摘其為違法。茲原判決已詳敘就卷內證據調查之
    結果，而為綜合判斷、取捨，認不足證明被告確有公訴人所
    指訴之犯行，其得心證的理由已說明甚詳，且所為論斷從形
    式上觀察，亦難認有違背經驗法則、論理法則，或有其他違
    背法令之情形，自不容任意指為違法。
  2.經本院函詢臺灣土地銀行新竹分行關於被告范福炎於該行所
    開立帳號000-000-00000-0號於94年10月24日係由何人轉入
    本案1200萬元款項，經該行函覆稱本案1200萬元係被告范福
    炎因經營事業需要，提供不動產為擔保而向該行申貸之資金
    等情，此有臺灣土地銀行新竹分行100年3月15日新存字第10
    00000933號函暨交易概況表、放款付出傳票、分行轉帳收入
    傳票、存摺類取款憑條、入戶電匯申請書照片等附卷可參（
    見本院卷第24-28頁），足認本案1200萬元款項，應係被告
    配偶購買土地而向該行申請之貸款，是上訴意旨以被告12
    00萬元之來源不明云云，難認可採。又被告配偶吳淑珠雖曾
    經被告授權，而以被告名義簽名於系爭不動產買賣契約上，
    業經證人吳淑珠於原審證述明確（見易字卷第149-151頁）
    ，惟系爭不動產之實際買受人係吳淑珠，該買賣之締約、申
    辦貸款、過戶等事宜，均由同案被告吳榮源及證人吳淑珠處
    理，與被告范福炎無涉，又上開買賣契約上所載之買賣價金
    其中500萬元部分與本案京華當舖貸與告訴人之500萬元間可
    否充抵，應屬告訴人與同案被告吳榮源、吳淑珠間他件民事
    紛爭，已據本院認定如前，且由卷內事證，亦無其他積極證
    據足資證明被告與京華當鋪間有何資金往來關係，是尚難以
    被告就系爭不動產列名為買受人及登記為所有權人等情，逕
    認被告與京華當鋪間有資金關係存在，又被告雖可藉由擔任
    保證人或共同與其配偶聯名為契約買受人之方式以達成貸款
    目的，惟此係屬民事上為達成交易目的所採取手段之問題，
    當事人本可自由採擇，尚難以被告未採取上開兩種途徑逕認
    被告與京華當舖間有資金關係，是上訴意旨以被告未採取上
    開手段以達成貸款目的，且共同列名為系爭不動產抵押權之
    債務人，顯與京華當鋪有資金關係云云，亦屬無據。
  3.綜上，本件檢察官之舉證，業經原審及本院審理認定並不足
    以證明被告有重利之犯行，檢察官提起上訴復未提出其他積
    極事證證明被告確有何檢察官所指訴之犯行，其砌詞漫指原
    判決不當，並無可取，檢察官上訴為無理由，應予駁回。
據上論結，應依刑事訴訟法第368條，判決如主文。
本案經檢察官陳大偉到庭執行職務。
中    華    民    國   100    年    4     月    28    日
                  刑事第十庭  審判長法  官  宋  祺
                                    法  官  高玉舜
                                    法  官  陳明珠
以上正本證明與原本無異。
不得上訴
                                    書記官  胡勤義
中    華    民    國   100    年    4     月    28    日